臺灣高等法院刑事判決　　　　　　　　　　　　　　九十三年度交上訴字第六八號
　　上　訴　人　臺灣桃園地方法院檢察署檢察官
　　被　　　告　乙○○
　　選任辯護人　蔡榮德律師
右上訴人因被告過失致死案件，不服臺灣桃園地方法院九十二年度交訴字第九六號，
中華民國九十三年三月四日第一審判決（起訴案號：臺灣桃園地方法院檢察署九十二
年度偵字第一二一一八號），提起上訴，本院判決如左：
    主  文
原判決撤銷。
乙○○從事業務之人，因業務上之過失致人於死，處有期徒刑陸月，如易科罰金以參
佰元折算壹日。緩刑參年。
    事  實
一、乙○○係「學園社」業務員，平日以駕駛自用小客車至桃園縣各學校從事推銷工
    作為業，為從事業務之人。民國（下同）九十二年六月十日十時四十分許，乙○
    ○駕駛車牌三Ｐ─二六二二號營業用自用小客車搭載其女友陳韋伶，沿桃園縣龜
    山鄉○○○路由桃園縣龜山鄉往臺北縣林口鄉方向行駛，欲至桃園縣大崗國中送
    書及收款，行經桃園縣龜山鄉○○○路八十三號前時，適有林曾秋菊無照駕駛車
    牌ＦＥ六─八一六號普通重型機車行駛於同向三車道之中間車道右側，乙○○應
    注意能注意汽車超車時應先變換至內側車道，或於同車道與前車左側保持半公尺
    以上之間隔，並隨時採取必要之安全措施，竟疏未注意車前狀況，且於超車時未
    保持適當之安全間隔，致所駕駛自用小客車之右後車門、右後輪上方葉子板於超
    車時擦撞林曾秋菊所駕駛機車之左側，機車進而倒地拖行，使林曾秋菊受有右側
    硬腦膜下出血、大片頭皮撕裂傷、臉骨骨折、左側第三四五根肋骨骨折、左側鎖
    骨骨折、左側肩胛骨骨折等傷害，經送林口長庚醫院救治後，延至九十二年六月
    十日十三時五分許不治死亡。乙○○肇事後，立即打電話報案，並於警員前往現
    場處理時當場向警員自首，承認為肇事人而願接受裁判。
二、案經林曾秋菊之子甲○○訴由臺灣桃園地方法院檢察署檢察官相驗後簽分偵查起
    訴。
    理  由
一、訊據被告乙○○固坦認於右述時、地，駕駛上開自用小客車與被害人林曾秋菊所
    騎乘上開機車發生車禍之事實，惟矢口否認有何過失犯行，辯稱：被害人之機車
    在伊後面，是撞上了才知道，伊時速六十公里左右云云。經查：
  (一)被告所駕駛之三Ｐ─二六二二號自用小客車於右後側門及右後輪上方葉子板處有
    凹陷痕跡，而被害人林曾秋菊所騎乘之ＦＥ六─八一六號機車係腳踏板左側前端
    有磨擦痕跡，被害人之機車於地上留有二十四公尺之刮地痕等情，有車損照片六
    紙（自用小客車受損部位見九十二年度相字第九九０號偵查卷第十六頁、機車受
    損部位見同卷第十九頁）及桃園縣警察局道路交通事故調查報告表一份在卷可稽
    。另機車左把手部分有刮擦痕跡，經比對與自用小客車右後車門凹陷痕跡高度差
    不多，亦據證人即現場處理警員李忠琪於原審審理時證述明確（原審卷第六十六
    至六十七頁），是被告所駕駛自用小客車確與被害人騎乘之機車擦撞無疑。
  (二)被告於右述時地，駕駛上開自用小客車，於超車時疏未注意保持適當之安全間隔
    ，擦撞行駛於同車道右側由被害人林曾秋菊所騎乘上開機車之事實，業經目擊證
    人丙○○於檢察官偵查時證述：我聽到聲音就看到汽車撞到機車，接著兩部車好
    像黏住一樣往前行駛，之後汽車開過去，就看到機車上的人整個趴下倒地，騎機
    車的人在慢車道中間，汽車的速度蠻快的等語（見偵查卷第十五頁、第十四頁）
    ；及於本院審理時證稱：我先聽到安全帽掉落及車子擦撞的聲音後轉頭過去看，
    看到一台旅行車和一台摩托車擦撞，機車靠在汽車旁邊粘在一起拖行往前走一段
    路後，因為汽車的車速較快，所以機車騎士在汽車右後側倒地趴下等語（見本院
    九十三年七月十二日筆錄）等語甚明，核與證人即搭乘被告所駕駛上開自用小客
    車之證人陳韋伶於原審證稱：我們車子開在三線道的中間線道，時速約五、六十
    公里，沒有變換車道等語（見原審卷第四十六頁、六十頁），及被告於警詢、偵
    查中檢察官訊問及本院審理中均自承其當時行駛於中間車道，車速約六十公里等
    語（見相驗卷第四頁、第二十六頁、本院九十三年八月十一日審判筆錄第六頁）
    相符，參以卷附道路交通事故現場圖、調查報告表、車禍照片所示，可知被告當
    時以時速六十公里之車速駕駛上開自用小客車在同向三線車道的中間車道超越同
    車道在前由被害人所騎乘之上開機車時，疏未注意保持適當之安全間隔，致其自
　  用小客車右後車門及右後輪上方葉子板處擦撞被害人機車左側車身，機車與汽車
    粘住同向拖行一段距離後，因自用小客車之車速較快，機車在自用小客車右後側
    處失去支撐倒地，並向右前方刮地滑行長達二十四公尺。由上所述，足見本件車
    禍係因被告超車時疏未能注意與前車保持適當之安全間隔所致。被告辯稱伊開在
    中間車道，是被害人未與前車保持安全距離追撞云云，核與前開目擊證人丙○○
    證稱被告所駕駛自用小客車之車速較快之證詞不符，不足採信。
  (三)本件被害人機車倒地所留刮地痕之起點，在中間車道內距該車道外側車道線一公
    尺處，而依被害人機車受損情形觀之，以被害人之機車高度計算，二車擦撞地點
    應在中間車道約近該車道外側之車道線處。被告於事故發生時行駛於中間車道，
    其車頭部位既未與被害人機車發生撞擊，顯係被告以較高之車速自被害人同車道
    左後方超越被害人之機車。參以被告當時駕車時速約六十公里左右，已經被告坦
    承不諱，雖無證據證明被害人當時騎乘之機車時速多少，惟該路段限速為六十公
    里，被害人為高齡六十三歲之老婦人，所騎乘者僅係機車，茍中間車道前方有汽
    車行駛，衡情其所騎乘之機車應無可能亦無必要捨外側慢車道不行駛，更遑論強
    行在中線車道高速行駛而貼近超越同向在前以速限六十公里行駛之自用小客車，
    由此亦發佐證被告辯稱係被害人由伊右後方追撞伊車，顯違常情，委無足採。
  (四)另被害人林曾秋菊雖為無照駕駛，已經本院查核屬實，惟其於本件車禍中遵行行
    向車道及交通號誌，依規定在車道內行駛，且有無考領駕駛執照騎乘機車，係屬
    交通監理機關對於駕駛執照管理之行政措施，單純未執有駕駛執照並非必然會發
    生車禍肇事之結果，本件並無任何證據足認被害人林曾秋菊未執有駕駛執照與本
    件車禍之發生有相當因果關係，被告駕車以時速約六十公里於同車道自右後擦撞
    被害人機車左側車身，顯係被告疏未注意車前狀況及疏未注意於超車時與前車保
    持適當之安全間隔所致，當非被害人所能預期注意之範圍，自不得令被害人負本
    件肇事之過失責任。
  (五)機器腳踏車行駛之車道，依道路交通安全規則第九十九條第一項第二款規定，在
    已劃分快慢車道之雙向道路，得在最外側快車道及慢車道行駛。查本件肇事路段
    為已劃分快慢車道分隔線之同向三線車道，有道路交通事故調查報告表、現場照
    片可參，雖被害人所騎乘之機車與被告之自用小客車擦撞地點在中間快車道約近
    該車道外側之車道線處，然被害人所騎乘者為重型機器腳踏車，依上開規定其騎
    乘於中間車道（即最外側快車道），並未違反相關規定，是不能論以被害人騎乘
    於中間快車道為本件車禍之肇事原因，從而令其負過失責任。雖被害人林曾秋菊
    無照駕駛，惟其遵行行向車道及交通號誌，依規定在車道內行駛，且無任何證據
    證明被害人對該車禍應負任何過失責任，附此敘明。
  (六)綜上所述，被告因未能注意車前狀況、且於超車時未保持安全間隔，由同向三線
    道之中間快車道超越在前由被害人所騎乘之上開機車，致其上開自用小客車右後
    車門、右後葉子板於超車時擦撞機車左側而肇事，至為明確，被害人林曾秋菊所
    騎乘機車遭擦撞後倒地拖行，使林曾秋菊受有右側硬腦膜下出血、大片頭皮撕裂
    傷、臉骨骨折、左側第三四五根肋骨骨折、左側鎖骨骨折、左側肩胛骨骨折等傷
    害，經送林口長庚醫院救治仍不治死亡，亦經檢察官督同法醫師相驗明確，有長
    庚醫院之診斷證明書、檢察官相驗屍體證明書、驗斷書、勘驗筆錄等附卷可證，
    從而被害人之死亡結果與被告之過失行為間，具有相當因果關係，本件事證明確
    ，被告所犯業務過失致人於死犯行，足以認定，
二、按汽車行駛時，駕駛人應注意車前狀況及兩車併行之間隔，並隨時採取必要之安
    全措施；以及駕駛人應遵守道路交通標誌、標線、號誌之指示，在雙向四車道行
    駛時，除準備停車或臨時停車外，不得駛出路面邊線或跨越兩條車道行駛，道路
    交通安全規則第九十條、第九十四條第三項及第九十八條第一項第五款分別定有
    明文。被告既駕駛汽車之人，自應注意上述道路交通安全相關規定，且依當時路
    況又無不能注意之情事，竟疏未注意，致所駕車輛之右後側擦撞被害人機車左側
    車身，並致被害人因而受傷死亡，其有過失甚明；次按汽車駕駛人之駕駛工作，
    乃隨時可致他人身體、生命於危險之行為，並具有繼續反覆該項行為之危險性，
    自應負有經常注意俾免他人陷於危險之特別注意義務。被告平日係以駕駛該自用
    小客車載運書本為業，故其駕駛該車本屬其反覆為一定之社會活動之一，在社會
    上有其特殊之屬性，其本於此項屬性而駕車，自屬基於社會生活之地位而反覆執
    行其一定之事務，因此，在此地位之駕車，不論其目的為何，均應認其係屬業務
    之範圍（最高法院八十一年度臺上字第八五號、八十一年度臺上字第一二二四號
    判決亦採相同見解）。核被告乙○○所為，係犯刑法第二百七十六條第二項之業
    務過失致人於死罪。又被告肇事後，立即打電話報案，並於警員前往現場處理時
    ，不逃避接受裁判而當場向警員自首，承認為肇事人而願接受裁判，業經被告供
    承明確，應依刑法第六十二條前段之規定減輕其刑。
三、原審未慮及此，遽為被告無罪之諭知，尚有未洽，檢察官上訴意旨以被告疏未注
    意車前狀況，且於超車時未與前車保持安全間隔而肇事，該當業務過失致人於死
    罪責，而指摘原審諭知被告無罪不當，為有理由，原判決既有上述之可議，自應
    由本院將原判決予以撤銷改判。爰審酌被告之品性、素行、過失程度、犯罪後已
    與被害人家屬成立和解等一切情狀，量處如主文第二項所示之刑，並諭知易科罰
    金之折算標準。又念被告有正當職業及工作，前無不良素行，未曾受有期徒刑以
    上刑之宣告，有本院被告全國前案紀錄表在卷可按，其因過失犯罪，已與被害人
    家屬達成民事和解，經此教訓當知所警惕而無再犯之虞，本院因認其刑之宣告以
    暫不執行為適當，爰併予宣告緩刑三年，以勵自新。
據上論斷，應依刑事訴訟法第三百六十九條第一項前段、第三百六十四條、第二百九
十九條第一項前段，刑法第二百七十六條第二項、第六十二條前段、第四十一條第一
項前段、第七十四條第一款，罰金罰鍰提高標準條例第一條前段、第二條，判決如主
文。
本案經檢察官鄭富銘到庭執行職務。
中　　　華　　　民　　　國　　　九十三　　　年 　　八 　　月　　三十　　日
                              臺灣高等法院交通法庭
                                  審判長法  官  吳 　　 敦
                                        法  官  張　傳　栗
                                        法  官  梁　宏　哲
右正本證明與原本無異。
如不服本判決，應於收受送達後十日內向本院提出上訴書狀，其未敘述上訴理由者，
並得於提起上訴後十日內向本院補提理由書狀（均須按他造當事人之人數附繕本）。
                                        書記官　劉　貞　達
中　　　華　　　民　　　國　　　九十三　　　年 　　八 　　月　　三十　　日
附錄本案論罪科刑法條全文
刑法第二百七十六條：
因過失致人於死者，處二年以下有期徒刑、拘役或二千元以下罰金。
從事業務之人，因業務上之過失犯前項之罪者，處五年以下有期徒刑或拘役，得併科
三千元以下罰金。
